臺灣桃園地方法院民事判決　　　　　　　93年度訴字第1672號
原　　　告　乙○○
訴訟代理人　庚○○
　　　　　　洪士淵律師
複　代理人　陳欣佑律師
　　　　　　袁曉君律師
被　　　告　辛○○○即丁○○.
　　　　　　子○○　即丁○○.
　　　　　　丑○○　即丁○○.
　　　　　　己○○　即丁○○.
　　　　　　癸○○　即丁○○.
上五人共同
訴訟代理人　黃秋雄律師
上列當事人間請求回復原狀等事件，於民國94年11月15日辯論終
結，本院判決如下：
    主  文
原告之訴駁回。
訴訟費用由原告負擔。
    事  實
甲、原告方面：
壹、聲明：
    被告應將坐落桃園縣八德市○○段599 之7 地號，地目為建
    地，於民國83年6 月6 日登記，以贈與為原因，所為原告應
    有部分四分之一之所有權移轉登記予以塗銷。
貳、陳述：
一、坐落桃園縣桃園市○○段599 之7 地號，面積401 平方公尺
    之土地（下稱系爭土地），原為兩造與訴外人丙○○、壬○○○、呂瑩融、呂瑩樂、呂瑩玲共有，應有部分原為被告之
    共同被繼承人丁○○、原告及呂波仁各有四分之一，壬○○○、呂瑩融、呂瑩樂、呂瑩玲各十六分之一。83年4 月間，
    丁○○向原告詐稱擬將系爭土地之房屋基地部分（不含鐵皮
    屋、廠房部分），分割登記為丁○○單獨所有，因丁○○當
    時使用之房屋基地面積約等於其應有部分，且念及兄弟情誼
    ，原告乃將印鑑與系爭土地所有權狀交付丁○○。詎料丁○○以相同手法向其他共有人詐得印鑑與土地所有權狀後，假
    造系爭土地贈與契約，而將系爭土地全部登記為丁○○單獨
    所有，經原告多次向被告協調請求返還，均不獲置理。
二、「無效法律行為之當事人，於行為當時知其無效，或可得而
    知者，應負回復原狀或損害賠償之責任。」、「無法律上之
    原因而受利益，致他人受損害者，應返還其利益。」，民法
    第113 條、第179 條前段分別定有明文。原告、丙○○、壬○○○、呂瑩融、呂瑩樂、呂瑩玲和丁○○就系爭土地，並
    無贈與關係。換言之，原告並無將系爭土地應有部分贈與丁○○之意思，而係丁○○偽造贈與契約，將系爭土地移轉登
    記於其名下，故丁○○取得系爭土地所有權登記，係源於無
    效之債權行為及物權行為，其負有回復原狀之義務，且丁○○受有系爭土地之所有權移轉登記之利益，亦屬無法律上之
    原因受有利益，致原告及丙○○、壬○○○、呂瑩融、呂瑩
    樂、呂瑩玲受有損害。
三、原告及其他人皆將印鑑及所有權狀交與丁○○，由丁○○自
    行委託訴外人王祥緒辦理移轉登記，原告未授予代理權予王
    祥緒，亦未許諾王祥緒為雙方代理人，故王祥緒之無權代理
    行為對原告不生效力。
四、對被告之抗辯陳稱：
  (一)被告於56年間結婚，而原告之父即呂天賜全體繼承人於63年
    9 月24日曾就遺產事項協商，女兒放棄系爭土地之繼承權，
    由兒子繼承，故系爭土地由訴外人呂顯玉、丙○○及丁○○
    及原告登記為應有部分各四分之一，而被告稱系爭土地是被
    繼承人呂天賜留給其之「貼妻本」，即作為結婚之本錢，但
    呂天賜結婚後，系爭土地仍由上開四人登記為共有，顯非合
    理。又被告主張之「貼妻本」應指坐落桃園縣八德市○○段
    625 地號建物基地部分，若系爭土地為原告之父呂天賜對丁○○所為之特別贈與，則丁○○可得之應繼分超過其他繼承
    人之應繼分甚多，與常理相違背。
  (二)「各共有人，按其應有部分，對於共有物之全部，有使用收
    益之權。」，民法第818 條定有明文。被告未得全體共有人
    同意，佔據系爭土地之一部分在上居住，本屬違法，因原告
    基於兄弟關係不願計較，而系爭土地於82年5 月25日變更為
    建地，被告以上開方法辦理系爭土地所有權移轉登記後，以
    其承諾放棄系爭土地之鄰地即桃園縣八德市○○段625 、62
    5 之1 、626 之2 地號之繼承權安撫原告，則原告及其他繼
    承人可分得較原應繼分為多之坪數作為補償，詎被告於93年
    又改口不願放棄，原告忍無可忍，始提起本訴。
參、證據：提出地籍圖謄本、申請書、地政規費收費備查聯、土
    地登記申請之權利人與義務人列表、土地建築改良物贈與所
    有權移轉契約書各1 件、桃園縣稅捐稽徵處贈與稅繳款書、
    印鑑證明暨戶籍謄本各6 件、土地所有權狀7 件、贈與稅免
    稅證明5 件、贈與稅繳清證明書1 件、土地登記謄本4 件、
    現場照片8 張為證，並聲請訊問證人甲○○、呂顯松。
乙、被告方面：
壹、聲明：如主文所示。
貳、陳述：
一、系爭土地是丁○○與原告之父呂天賜於42年9 月30日取得所
    有權後，即交代系爭土地將來要當做丁○○作為「起家」、
    「某本」（均係台語），呂天賜亦有對其他人分配各應分得
    之土地，而呂天賜死亡時，丁○○才14歲，經親戚商議後，
    暫將系爭土地登記為呂顯玉、原告、乙○○、丁○○四人共
    有，而呂顯玉又於79年4 月23日死亡，其繼承人壬○○○、
    呂瑩融、呂瑩樂、呂瑩玲於80年1 月20日辦理繼承登記，再
    於83年4 月22日遵照呂顯玉生前之遺言，以贈與之法律關係
    ，將四人就系爭土地之應有部分辦理移轉登記予丁○○，辦
    理當時原告亦表同意。另系爭土地已於63年9 月24日辦理繼
    承登記，迄今已逾20年，顯與應繼分無涉，原告指摘丁○○
    所得逾越其他人之應繼分，應有誤會。
二、坐落桃園縣八德市○○段625 地號土地，仍為呂天賜、呂勝
    義、楊國昌等人共有，未辦理繼承登記，非壬○○○、丙○○等人之同意，即可辦理所有權移轉登記，故原告當年同意
    辦理者，應與該625 地號土地無關。
三、又如非該其他共有人同意丁○○就系爭土地辦理所有權移轉
    登記，丁○○無法取得其他共有人交付之土地所有權狀原本
    ，足見原告當時同意贈與者即為系爭土地。
參、證據：提出繼承系統表1 紙、死亡證明書影本1 紙為證，並
    聲請訊問證人丙○○、呂瑩樂。
丙、本院依職權囑請桃園縣八德地政事務所人員會同本院履勘測
    量系爭土地。
    理  由
甲、程序方面：
一、按當事人喪失訴訟能力或法定代理人死亡或其代理權消滅者
    ，訴訟程序在有法定代理人或取得訴訟能力之本人承受其訴
    訟以前當然停止。又聲明承受訴訟，應提出書狀於受訴法院
    ，由法院送達於他造。民事訴訟法第170 條、第176 條定有
    明文。查本件原告起訴後，被告丁○○於本件訴訟繫屬中之
    94年8 月14日死亡，其繼承人為被告辛○○○、子○○、丑
    ○○、己○○、癸○○，其等業於94年9 月6 日具狀聲明承
    受本件訴訟，有繼承系統表、死亡證明單、戶籍謄本、戶口
    名簿各1 件附卷可稽（見本院卷第184-190 頁），核無不合
    ，先予敘明。
二、次按，訴狀送達後，原告不得將原訴變更或追加他訴。但擴
    張或減縮應受判決事項之聲明者，不在此限。又原告於判決
    確定前，得撤回訴之全部或一部。但被告已為本案之言詞辯
    論者，應得其同意。訴之撤回，被告係以書狀撤回者，自撤
    回書狀送達之日起，10日內未提出異議者，視為同意撤回。
    民事訴訟法第255 條第1 項但書第3 款、第262 條第1 項、
    第4 項分別定有明文。本件原告起訴時請求：(一)先位聲明：
    1.被告應就坐落桃園縣八德市○○段599 之7 地號，地目為
    建地，於83年6 月6 日登記，以贈與為原因，所為原告應有
    部分四分之三之所有權移轉登記予以塗銷。2.被告應將坐落
    桃園店八德市○○段599 之7 地號，如（起訴狀）附圖所示
    紅線標示區域部分之地上物予以拆除返還共有人全體。3.被
    告應給付原告新台幣（下同）802,000 元，及自起訴狀送達
    翌日起至清償日止，按年息5%計算之利息，及自起訴狀繕本
    送達翌日起至拆除第2 項之地上物之日止，按月給付原告6,
    683 元。(二)備位聲明：被告應給付原告561,400 元，及自83
    年6 月6 日起至清償日止，按年息5%計算之利息。嗣原告先
    於94年3 月8 日具狀變更先位聲明第1 項所述之應有部分四
    分之三為四分之一，核屬減縮應受判決事項之聲明。又於94
    年6 月7 日具狀撤回備位聲明部分之訴，而被告未於收受上
    開書狀繕本後10日內表示異議，視為同意撤回；原告再於94
    年11月4 日具狀撤回先位聲明中第2 項、第3 項之請求，並
    已得被告之同意（見本院卷第217 頁），依上開法條之規定
    ，原告所為減縮應受判決事項之聲明及訴之撤回，與法均無
    不合，應予准許。
乙、實體方面：
一、原告主張：系爭土地原為被告之共同被繼承人丁○○與原告
    及訴外人丙○○、壬○○○、呂瑩融、呂瑩樂、呂瑩玲所共
    有，應有部分為丁○○、原告及呂波仁各有4 分之1 ，壬○○○、呂瑩融、呂瑩樂、呂瑩玲則係於其共同被繼承人呂顯
    玉死亡後各取得16分之1 。嗣於83年6 月6 日，除丁○○以
    外之其餘共有人以贈與為原因，將其等就系爭土地之應有部
    分辦理移轉登記予丁○○等之事實，業據原告提出與伊所述
    相符之地政規費收費備查聯、土地登記申請之權利人與義務
    人列表、土地建築改良物贈與所有權移轉契約書各1 件、桃
    園縣稅捐稽徵處贈與稅繳款書6 件、印鑑證明暨戶籍謄本6
    件、土地所有權狀7 件、贈與稅免稅證明5 件、贈與稅繳清
    證明書影本1 件、土地登記謄本1 件為證（見本院卷第16-7
    5 頁），且為被告所不爭執，堪信為真正。
二、原告復主張：伊於83年4 月間將系爭土地之所有權狀、印鑑
    交付予丁○○，係因丁○○表示擬將系爭土地上房屋基地部
    分（不含丁○○另行搭建之鐵皮屋、廠房部分），辦理分割
    登記為丁○○個人單獨所有，伊因念及兄弟之情，且該部分
    土地面積約等於丁○○應有部分，乃不疑有他，伊並無將伊
    就系爭土地應有部分四分之一全部贈與丁○○之意思，是丁○○以相同方法取得其餘共有人之所有權狀、印鑑，並偽造
    贈與契約，以辦理系爭土地因贈與而為之所有權移轉登記，
    應屬無效，被告為丁○○之繼承人，應將上述以贈與為原因
    之所有權移轉登記辦理塗銷等語，則為被告所否認，並以上
    詞置辯。是本件之首須調查之爭點即為原告就系爭土地應有
    部分四分之一之所有權，是否係基於贈與丁○○之意思表示
    而辦理移轉登記，此為本院會同兩造協議後所簡化之爭點（
    見本院卷第173 、174 頁）。經查：
  (一)關於被告辯稱：系爭土地係其父呂天賜生前交待要留予丁○○為「某本」（台語），因此其餘共有人才會將各就系爭土
    地之應有部分贈與予丁○○等語，雖為原告以：丁○○早於
    56年間即結婚，且嗣後辦理繼承登記結果，系爭土地係登記
    於兩造等四兄弟共有，應有部分各四分之一，顯與被告所稱
    不符，且如系爭土地為丁○○之「某本」，則其所得顯逾其
    他繼承人之應繼分，亦與常理相違等語否認之。惟經本院行
    隔離訊問後，證人即代書甲○○證稱：本件系爭土地之所有
    權移轉登記為其受土地所有人之委託所辦理，土地所有人於
    談妥贈與應有部分予丁○○之事宜後，陸續將所需之證件送
    至其事務所，但未必是本人親自送件，贈與契約及委託其辦
    理登記均僅口頭為之，並無書面契約，其係依土地所有權人
    談妥之結論辦理登記，在庭之原告乙○○亦有將之應有部分
    贈與而前來辦理等語（見本院卷第197-200 頁），證人戊○○證稱：其為系爭土地所有權人之一，應有部分為十六分之
    一，本院卷第38頁所附之印鑑證明為其所提供，因系爭土地
    係繼承取得，自其有印象以來，相關繼承土地各應歸何人所
    有早已約定好，因此，其將系爭土地應有部分贈與丁○○即
    係依約定所為，其與壬○○○、呂盈融、呂盈玲之印章、證
    件均交由丁○○辦理，其不知就土地贈與是否有附土地交換
    之條件等語（見本院卷第200-202 頁），證人丙○○證稱：
    其母親曾告知系爭土地是要給丁○○當妻本，其父親於44年
    間過世後，在63年間是由大哥辦理繼承登記，因繼承須每個
    人都有份，才登記為四人共有，後來母親說要給小弟丁○○
    當妻本，所以又把土地再過給他，印鑑、證件都是其交給丁○○辦理等語（見本院卷第202 、203 頁），互核就系爭土
    地共有人確有為贈與系爭土地予丁○○之意思表示，及提供
    所需印鑑、證件以憑辦理等之主要事實，均無不合，應堪採
    信。是被告辯稱其取得系爭土地全部之所有權，連同原告應
    有部分四分之一部分，均係受贈與而取得等語，足認與事實
    相符，至為可採。
  (二)原告又主張：伊同意丁○○辦理者，僅如附圖所示B1、B2部
    分土地，其面積分別為10、103 平方公尺，合計面積113 平
    方公尺，而系爭土地面積為401 平方公尺，以此計算即與丁○○四分之一應有部分之面積約略相合，可資證明等語。亦
    為被告所否認。查，如附圖所示B1部分土地固屬系爭土地之
    範圍，惟如附圖所示B2部分土地則絕大部分屬與系爭土地相
    鄰之同地段625 地號土地之範圍，而該625 地號土地總面積
    為3,424 平方公尺，其公告土地現值與系爭土地相同，有土
    地登記謄本1 件在卷可憑（見本院卷第120 、121 頁），又
    該625 地號土地亦為呂天賜之遺產，復為原告所自陳，再參
    諸原告另主張：丁○○以承諾放棄系爭土地之鄰地即桃園縣
    八德市○○段625 、625 之1 、626 之2 地號之繼承權以安
    撫原告等語（見本院卷第118 頁），顯見依原告之主張係指
    丁○○僅取得系爭土地應有部分面積土地後，即同意放棄其
    他得依繼承取得之土地，惟系爭土地面積僅有401 平方公尺
    ，僅與該625 地號土地面積3,424 平方公尺相較而先不論及
    他筆土地（依呂天賜之應有部分為四分之一計算，其面積亦
    有856 平方公尺），則兩者間（丁○○取得之土地與放棄之
    土地）依面積、價值計算顯不相當，顯與常情相悖，是原告
    此部分之主張亦無可採。
  (三)至於原告訴訟代理人庚○○於最後言詞辯論期日主張：原告
    所欲贈與者係與系爭土地相鄰之同地段625 地號土地之丁○○房屋基地部分，而非系爭土地云云，不僅與前開證人所述
    不符，且依原告起訴時之主張，係由伊提供印鑑、土地所有
    權狀予丁○○辦理相關登記，而丁○○所辦理登記之土地則
    為系爭土地，而非上述625 地號之土地，顯見原告所提供之
    土地所有權狀為系爭土地之所有權狀無訛，是原告訴訟代理
    人庚○○上開所述，洵無可採。
三、綜上所述，原告主張係因所提供之印章、所有權狀遭盜用，
    才使伊所有系爭土地應有部分四分之一之所有權移轉登記予
    丁○○云云，因與上開證人所述不符，且乏實據，不足為採
    。從而，原告主張依民法第113 條、第179 條前段之規定，
    請求被告應將坐落桃園縣八德市○○段599 之7 地號，地目
    為建地，於83年6 月6 日登記，以贈與為原因，所為原告應
    有部分四分之一之所有權移轉登記予以塗銷，為無理由，應
    予駁回。
四、本件事證已臻明確，兩造其餘之主張、陳述及所提之證據資
    料，核與判決結果無何影響，爰不一一論述，附此敘明。
五、據上論結，本件原告之訴為無理由，依民事訴訟法第78條，
    判決如主文。
中　　華　　民　　國　　94　　年　　11　　月　　29　　日
                  民事第二庭審判長法  官  劉克聖
                                  法  官  林雯娟
                                  法　官　范明達
以上正本係照原本作成
如對本判決上訴，須於判決送達後20日內向本院提出上訴狀
中　　華　　民　　國　　94　　年　　12　　月　　1 　　日
                                  書記官　李燕枝
